【裁判字號】    97,家上,255
【裁判日期】    971223
【裁判案由】    婚姻無效
【裁判全文】
臺灣高等法院民事判決                 97年度家上字第255號
上  訴  人  甲○○
被上訴人    乙○○
上列當事人間請求確認婚姻無效事件，上訴人對於中華民國97年
8月4日臺灣臺北地方法院97年度家訴字第44號第一審判決提起上
訴，經本院於97年11月25日言詞辯論終結，判決如下：
    主  文
原判決廢棄。
確認兩造之婚姻無效。
第一審訴訟費新台幣參仟元及第二審訴訟費用新台幣肆仟伍佰元
由被上訴人負擔。
    事實及理由
一、上訴人主張：兩造於民國（下同）60年間交往而發生性關係
    ，爾後1年多未聯絡，嗣被上訴人於61年3月間攜同兩造之長
    女周秀芬至上訴人家中，上訴人因當時在營服役，為免爭端
    ，乃讓被上訴人母女安頓下來，嗣為女兒戶籍問題，於64年
    12月31日持結婚證書向戶政機關辦理結婚登記，並申報結婚
    日期為60年8月2日，然兩造從未舉辦結婚之公開儀式，依修
    正前民法第982條規定，兩造之婚姻應屬無效，爰訴請確認
    兩造之婚姻無效等語。原審為上訴人敗訴之判決，上訴人不
    服，提起上訴，並聲明：(一)原判決廢棄。(二)確認兩造之婚姻
    無效。被上訴人對於上訴人主張之事實不爭執，其對於上訴
    人之上訴則聲明：駁回上訴。
二、按依96年5月23日修正前民法第982條規定，結婚應有公開儀
    式及二人以上之證人；經依戶籍法為結婚之登記者，推定其
    已結婚。又依同法第988 條第1 款規定，結婚不具備同法第
    982條第1項之方式者，無效。經查上訴人主張兩造因先發生
    性關係生下長女周秀芬後，被上訴人始攜同周秀芬至上訴人
    家中居住，嗣為女兒戶籍問題，始於數年後辦理結婚登記，
    惟兩造並未舉行結婚之公開儀式等情，為被上訴人所不爭執
    ，並陳明當時僅由二位證人在結婚證書上蓋章，並沒有宴客
    等語（見原審卷第13頁）；又依戶籍謄本、結婚登記申請書
    及戶籍登記簿所載（見原審卷第6、17至20頁），兩造所生
    之長女周秀芬係於61年2月26日出生，兩造則迄至64年12月
    31日始辦理結婚登記，且申報結婚日期為60年8月2日，核與
    上訴人主張上述情節相符，是上訴人所為上開主張堪信為真
    實。則兩造雖已辦理結婚登記，然既無結婚之公開儀式，依
    前揭規定，兩造之婚姻即屬無效。
三、從而，上訴人請求確認兩造之婚姻無效，為有理由，應予准
    許。原審所為上訴人敗訴之判決，尚有未洽，上訴意旨指摘
    原判決不當，求予廢棄改判，為有理由，應予准許。
四、至兩造其餘之攻擊或防禦方法及未經援用或進行調查之證據
    ，經本院斟酌後，認為均不足以影響本判決之結果，自無予
    以調查或逐一詳予論駁之必要。附此敘明。
五、據上論結，本件上訴為有理由，依民事訴訟法第450條、第
    78條，判決如主文。
中    華    民    國    97    年    12    月    23    日
                    民事第四庭
                        審判長法  官  張劍男
                              法  官  陳靜芬
                              法  官  彭昭芬
正本係照原本作成。
如不服本判決，應於收受送達後20日內向本院提出上訴書狀，其
未表明上訴理由者，應於提出上訴後20日內向本院補提理由書狀
（均須按他造當事人之人數附繕本）上訴時應提出委任律師或具
有律師資格之人之委任狀；委任有律師資格者，另應附具律師資
格證書及釋明委任人與受任人有民事訴訟法第466條之1第1項但
書或第2項（詳附註）所定關係之釋明文書影本。
中    華    民    國    97    年    12    月    23    日
                              書記官  丁華平
附註：
民事訴訟法第466條之1（第1項、第2項）：
對於第二審判決上訴，上訴人應委任律師為訴訟代理人。但上訴
人或其他法定代理人具有律師資格者，不在此限。
上訴人之配偶、三親等內之血親、二親等內之姻親，或上訴人為
法人、中央或地方機關時，其所屬專任人員具有律師資格並經法
院認為適當者，亦得為第三審訴訟代理人。


司法院資訊處製作；財團法人民間司法改革基金會備份。
